【裁判字號】    90,台上,5319
【裁判日期】    900830
【裁判案由】    偽造文書
【裁判全文】
最高法院刑事判決                                九十年度台上字第五三一九號
    上  訴  人  台灣高等法院檢察署檢察官
    被      告  甲○○
    選任辯護人  邱松根律師
右上訴人因被告偽造文書案件，不服台灣高等法院中華民國八十九年一月三十一日第
二審更審判決（八十八年度重上更(五)字第一八○號，起訴案號：台灣台北地方法院檢
察署七十九年度偵字第五八○二號、八十一年度偵字第二六三號），提起上訴，本院
判決如左：
    主  文
原判決撤銷，發回台灣高等法院。
    理  由
本件原判決以第一審檢察官公訴意旨略稱：被告甲○○係台北市○○○路南雄行有限
公司（以下簡稱南雄行）負責人；而朱秀玉（經原審判決無罪，因檢察官對此部分未
上訴而確定）為其胞妹，擔任該公司總務兼出納。被告於民國七十八年初申報該公司
七十七年度營利事業所得時，為使南雄行逃漏營利事業所得稅，竟教唆朱秀玉製作不
實之員工薪資扣繳憑單、虛增公司營業成本。朱秀玉明知其情，仍故意製作虛偽不實
之扣繳憑單。計許湄苓實領薪資新台幣（下同）三十七萬零六百六十二元，扣繳憑單
申報為三十九萬六千七百六十二元，虛報二萬六千二百元；周麗蓉實領薪資十萬九千
七百元，扣繳憑單申報為二十六萬九千七百元，虛報十六萬元；朱振銘實領薪資十三
萬元，扣繳憑單申報為十五萬八千元，虛報二萬八千元；鄭招治實領薪資不滿十二萬
元，扣繳憑單申報為十八萬三千元，虛報六萬三千元，總計虛列成本二十七萬七千一
百元，藉以逃漏營利事業所得稅。因認被告所為涉有刑法第二百十五條，稅捐稽徵法
第四十七條第一款、第四十一條之罪嫌云云。惟經審理結果，認為不能證明被告犯罪
。爰撤銷第一審論處被告罪刑之判決，改判諭知被告無罪。固非無見。
惟查，(一)、證人朱振銘、周麗蓉、鄭招治三人於偵查中均一致證稱，渠等為臨時工，
並未領取年中及年終獎金（見七十九年度偵字第五八○二號卷第二六○、二六二、二
六三頁），且卷附七十七年度年中獎金發放名單（見同上卷第一一七頁）上亦無發給
該三人獎金之記載，足徵上述證言尚非無據，但南雄行製作之薪津明細表記載發給
彼三人獎金分別為一二、○○○元，八、四○○元，一五、○○○元，與上述證據所
示事實不符，此獎金部分是否虛報﹖又原判決理由（第三段之８）論述，周麗蓉、鄭
招治為南雄行員工，為具領薪資有在華南銀行新生分行開戶，則上述薪津明細表所載
周、鄭二人月薪及獎金有無按月劃撥轉付存入其二人帳戶，以資證明南雄行確有支付
其二人月薪及獎金之事實﹖又朱振銘何以未在該銀行開戶﹖凡此疑點，原審未深入查
證，率認渠三人確有領取南雄行薪資之情事，自嫌調查未盡。(二)、依卷附朱振銘七十
七年度綜合所得稅結算申報書（見八十四年度上更(二)字第一三九號卷第一二八至一三
四頁）記載，該朱振銘雖有申報南雄行薪資，但扣除「扶養親屬寬減額」、「扣繳稅
額」後，仍應退稅七、四三七元。是被告是否利用朱振銘之低收入、不用繳稅而虛報
支給薪資，藉此分散南雄行所得，以逃漏營利事業所得稅﹖另周麗蓉、鄭招治部分是
否同此情事﹖原審未詳予審究，逕認朱振銘、鄭招治從南雄行領得薪資後，仍依規定
申報個人所得稅，是「如謂被告為南雄行逃漏稅款，又令其至親增加稅額之負擔，
其理不通。」（見原判決第十頁第一至五行）云云，顯與上述卷證資料不符，自屬理
由矛盾。(三)、證人朱秀玉係被告胞妹，在南雄行擔任出納，其於案發之初在檢察官偵
訊時，坦承南雄行祇有十三名職員，乃母朱陳呅沒有上班，亦有申報薪資，係被告要
伊申報，真正之員工薪資有劃撥入華南銀行各人帳戶，至於人頭並未開設銀行帳戶，
也未劃撥給薪資或獎金，係甲○○為節稅而指示伊如此做等語（見上述偵查卷第一八
二至一八六頁），核與告發人即南雄行會計許湄苓證述，被告為逃漏稅捐，找其親戚
為人頭，虛列薪資支出，該等人頭因無實際支付薪資，所以未在上述銀行開設帳戶供
轉發薪水等情，完全合。朱秀玉、許湄苓分任南雄行出納及會計業務，自熟悉該公
司財務狀況，若無其事，二人何以一致供證被告利用親戚為人頭，以虛報支付薪資而
逃稅﹖何況，該朱秀玉係被告胞妹，尤無誣陷被告之理。案經發回，允宜深入根究明
白。檢察官上訴意旨，指摘原判決不當，非無理由，應認仍有發回更審之原因。
據上論結，應依刑事訴訟法第三百九十七條、第四百零一條，判決如主文。
中      華      民      國     九十     年      八      月     三十     日
                              最高法院刑事第七庭
                                  審判長法官  吳  雄  銘
                                        法官  池  啟  明
                                        法官  石  木  欽
                                        法官  郭  毓  洲
                                        法官  吳  三  龍
      右正本證明與原本無異
                                              書  記  官
中      華      民      國     九十     年      九      月      三      日


司法院資訊處製作；財團法人民間司法改革基金會備份。
